【裁判字號】    95,抗,328
【裁判日期】    951114
【裁判案由】    聲明異議
【裁判全文】
臺灣高等法院臺南分院民事裁定  95年度抗字第328號
抗  告  人  乙○○
相  對  人  臺南縣新市鄉農會
法定代理人  甲○○
上列抗告人因與相對人間請求給付借款強制執行聲明異議事件，
對於中華民國95年10月3日臺灣臺南地方法院所為裁定（93年度
執字第29265號），提起抗告，本院裁定如下：
    主  文
抗告駁回。
抗告程序費用由抗告人負擔。
    理  由
一、抗告人在原審聲明異議意旨略以：原審將抗告人所有坐落臺
    南縣新市鄉○○段1462、1463地號土地上，門牌臺南縣新市
    鄉○○段1005號之未保存登記建物2 筆，即現編為臺南縣新
    市鄉○○段911、912建號建物，依債權人之聲請認係債務人
    郭榮泰所有，將其與系爭土地併付拍賣，惟依卷附臺南縣稅
    捐稽徵處新化分處民國（下同）95年2 月24日之南縣稅新分
    二字第0950188572號函所示，系爭建物之原所有權人為程萬
    發，於74年5 月20日出售（含土地）予債務人郭榮泰，再由
    郭榮泰於88年9 月14日出售予抗告人，且於系爭大社段1462
    、1463地號設定地上權予抗告人，顯然均有移轉所有權之意
    。倘法院認為系爭未保存登記建物，僅係事實上處分權之移
    轉，未及於所有權之變動，則依此理論，系爭建物之所有權
    人應為原建造人程萬發，依民法第877 條及最高法院87年臺
    抗字第677 號民事裁判意旨，自不得以之與系爭土地併付拍
    賣，而侵害抗告人對系爭建物之事實上處分權，法院認系爭
    建物為債務人郭榮泰所有而併付拍賣，亦顯有誤會，應駁回
    債權人之聲請。又拍賣之不動產於查封時，若非為債務人占
    有，執行法院於拍定後即無須執行點交，從而抗告人所有之
    系爭建物，於查封時既已存在系爭土地上，且非由債務人郭
    榮秦占有，則系爭土地於拍賣公告上即應記明「有聲明人建
    物2 棟不在拍賣範圍內」之占有使用情況，並註明「不點交
    」，為此依強制執行法第12條規定聲明異議等語。
二、抗告人抗告意旨亦略以：
（一）按「不動產物權依法律行為而取得者，非經登記不生效力
      ，為民法第758 條所明定，此項規定並不因不動產為違章
      建築而有例外。否則違章建築之交易，反較一般不動產為
      方便，豈不造成鼓勵違章建築之結果？上訴人雖主張系爭
      房屋係伊以中獎獎金向原所有人王香墀買受而來。惟系爭
      房屋為違章建築，迄未辦理所有權移轉登記，乃兩造所不
      爭之事實，是上訴人尚未取得系爭房屋之所有權，殊無疑
      義。」（最高法院62年臺上字第2414號民事判例參照）。
      本件執行法院認系爭未保存登記建物之買賣僅及於事實上
      之處分權，與一般保存建物移轉所有權不同，而未保存登
      記建物之所有權人為原始起造人，應無疑義。卷附臺南縣
      稅捐稽徵處新化分處95年2月24日之南縣稅新分二字第095
      0188572 號函，顯示系爭建物原始起造人為程萬發，則程
      萬發為系爭未保存登記之所有權人要無疑義，其於74年 5
      月20日出售（含土地）與債務人郭榮泰，再由債務人郭榮
      泰於88年9 月14日出售與抗告人，且於系爭大社段1462地
      號設定地上權予抗告人，顯有移轉所有權之意，但因無法
      辦理所有權移轉登記，故債務人郭榮泰及抗告人均未取得
      系爭建物所有權，而僅有事實上之處分權。是則系爭建物
      之所有權人仍為程萬發，非債務人郭榮泰，且現事實上之
      處分權人為抗告人。故本件顯係查封非債務人之財產，而
      侵害抗告人對系爭建物之事實上處分權，應將債權人查封
      拍賣系爭建物之聲請駁回。
（二）次按「債權人聲請查封不動產，應提出產權證明文件，並
      導引執行人員前往現場指封之。」、「拍賣之不動產已有
      負擔，或債務人之權利受有限制，或他人對之有優先承買
      權利等情形，亦應於拍賣公告載明。」辦理強制執行事件
      應行注意事項第40點第1款、第43點第6款分別定有明文。
      本件抗告人提出之證明文件，於形式上即可明顯看出所有
      權人或事實上處分權人並非債務人，若債權人仍稱系爭建
      物為債務人所有，應由債權人提起確認之訴為是；且抗告
      人於債務人系爭土地上設有地上權，未見執行法院載明之
      ，亦與法未合。執行法院舉臺灣高等法院暨所屬法院55年
      l月1日法律座談會民事執行類第45號結論，說明對系爭建
      物為強制執行，惟執行法院應僅為形式審查而非實質認定
      ，此會議結論意見已屬實質認定，此應為訴訟法院所管轄
      範圍，執行法院不應為此審查認定。且違章建築因無法辦
      理所有權總登記，故債務人雖向原始建築人買受亦無辦理
      所有權移轉登記，依民法第758 條規定，即未取得所有權
      ，而僅取得交付及移轉請求權，嗣後所有請求權復經讓與
      第三人而變更納稅義務人，自不得因其一度為納稅義務人
      即對之強制執行，尤不應因現占有人未取得所有權（因其
      買受之地位與前手同，亦僅有交付及移轉請求權而已），
      無法依強制執行法第15條規定提起執行異議之訴之弱點，
      再對之強制執行，而加損害於非債務人之現占有人，因其
      既妨礙交易之安全，亦使人生悖情不平之鳴也。
（三）從而執行法院雖命抗告人提起第三人異議之訴，惟因目前
      實務見解，抗告人僅有事實上處分權，根本無權提起第三
      人異議之訴，執行法院明知確仍為此，使抗告人毫無異議
      之空間，非司法解決紛爭之道。況如上揭最高法院判例及
      會議意見之見解，系爭未保存登記建物非屬債務人所有，
      故執行法院不應查封非屬債務人之財產，而害及抗告人之
      權益。
三、按強制執行法第15條規定：第三人就執行標的物有足以排除
    強制執行之權利者，得於強制執行程序終結前，向執行法院
    對債權人提起異議之訴；如債務人亦否認其權利時，並得以
    債務人為被告，此與同法第12條規定：當事人或利害關係人
    對於強制執行命令或對於執行法官、書記官、執達員實施強
    制執行之方法，強制執行時應遵守之程序，或其他侵害利益
    之情事，得於強制執行程序終結前，為聲請及聲明異議之情
    形有別，故第三人如認為其對拍賣之標的物有所有權，依法
    自應提起第三人異議之訴，以資解決；又債務人非違章建築
    之原始建築人，買受後以其名義為納稅義務人，但於查封前
    納稅義務人又變更為第三人，對該違章建築仍可執行，因違
    章建築房屋之物權，依法律行為取得者，依法有辦理所有權
    登記之義務，其延不辦理登記自無保障其權利之可言，債務
    人曾為納稅義務人，又係違章建築之前手，依實務上之前例
    ，以對之執行為宜，如對延不辦理所有權登記之現占有人不
    予執行，勢將造成普遍脫法行為之現象，亦有臺灣高等法院
    暨所屬法院55年l月1日法律座談會民事執行類第45號結論足
    參（見臺灣高等法院歷年法律座談會彙編（中冊）第433 頁
    ）。
四、經查：
（一）未保存登記建物所有權誰屬，並非僅以稅捐機關所認定之
      納稅義務人為所有權人，依據卷附之臺南縣稅捐稽徵處新
      化分處房屋稅稅籍紀錄表2 紙所載，目前坐落系爭土地上
      門牌臺南縣新市鄉○○段1005號之未保存登記建物，即系
      爭建物之納稅義務人固為抗告人，然債務人郭榮泰則為前
      任納稅義務人，因此參諸上揭法律座談會之結論，原審依
      相對人之指封對系爭建物為強制執行，已難遽指有何不當
      。又原審為現場查封時，有債務人郭榮泰之妻邱金香在場
      ，且相對人之代理人當場指封時復陳稱：臺南縣新市鄉○
      ○段1462地號土地上，其中2 間由債務人作倉庫使用，其
      中門牌大社村1005號現放置飼料，另一間建物由債務人放
      置雞蛋等語，亦有原審95年6月7日執行筆錄在卷可佐，故
      系爭建物之所有權或事實上處分權究竟誰屬，雖尚待認定
      ，惟相對人既指債務人郭榮泰對系爭建物有所有權或事實
      上處分權，則相對人於程序上請求對之一併拍賣，實屬有
      據。是該財產是否為債務人郭榮泰所有，固尚待實體審認
      方能確定，惟執行法院既無逕行審判之權限，自非強制執
      行法第12條所定之聲明異議程序所能救濟，抗告人苟主張
      有排除強制執行之權利，自應提起第三人異議之訴，以資
      解決。
（二）又抗告人主張依民法第877 條、及最高法院87年臺抗字第
      677 號民事裁判意旨，不得將系爭建物與土地併付拍賣，
      以免侵害抗告人對系爭建物事實上之處分權乙節。因本件
      強制執行之執行名義，為支付命令及確定證明書，並非拍
      賣抵押物裁定，相對人既執有支付命令之一般執行名義，
      自得請求對債務人郭榮泰之全部財產為強制執行，亦即包
      括系爭未保存登記建物，而此種請求強制執行之權利，與
      民法第877條、及最高法院87年臺抗字第677號民事裁判所
      稱之「併付拍賣」無涉，抗告人援依民法第 877條、及最
      高法院87年臺抗字第677 號民事裁判意旨，資為異議之理
      由，亦有誤會。
（三）至抗告人請求應在系爭土地之拍賣公告上，載明「有抗告
      人建物2 棟不在拍賣範圍內」、「系爭土地上設有地上權
      」之占有使用情況，並註明「不點交」等語乙節。因原審
      既尚未為將拍賣公告對外為公告，自尚不生執行行為之效
      力，抗告人對此自無異議之權利，況原審依相對人指封，
      以系爭建物為債務人郭榮泰之財產對之查封執行，自無記
      載系爭建物為抗告人之理，苟抗告人主張系爭建物為其所
      有，宜依上揭諭知提起第三人異議之訴以求確定，此外抗
      告人又無占有系爭建物之其他法律上權源，且原審查封時
      系爭建物復為債務人郭榮泰之妻占有使用，自無在拍賣公
      告記載不點交之理，是抗告人此部分為異議之聲明，同非
      有理。
五、綜上各情，原審本於同上見解，裁定駁回抗告人之聲明異議
    ，經核認事用法並無不合。抗告人猶執上揭實體爭執等情詞
    ，指摘原裁定不當，求予廢棄改判，為無理由，應予駁回。
六、據上論結，本件抗告為無理由，應依強制執行法第30 條之1
    ，民事訴訟法第495 條之1第1項、第449條第1項、第95條、
    第78條，裁定如主文。
中    華    民    國    95    年    11    月    14    日
                  民事第四庭  審判長法  官  王惠一
                                    法  官  蘇重信
                                    法  官  林永茂
上為正本係照原本作成。
如不服本裁定，僅得於收受本裁定正本送達後10日內以適用法規
顯有錯誤為理由，向本院提出抗告狀（須附繕本），依法應繳納
抗告費新台幣1千元，並委任律師為訴訟代理人，經本院許可後
始可再抗告於最高法院。
中    華    民    國    95    年    11    月    14    日
                                    書記官  謝素嬿
【附記】
民事訴訟法第495條之1第2項準用同法第466條之1第1、2項規定
：
(1)對於第二審判決上訴，上訴人應委任律師為訴訟代理人。但上
  訴人或其法定代理人具有律師資格者，不在此限。
(2)上訴人之配偶、三親等內之血親、二親等內之姻親，或上訴人
  為法人、中央或地方機關時，其所屬專任人員具有律師資格並
  經法院認為適當者，亦得為第三審訴訟代理人。
                                                J


司法院資訊處製作；財團法人民間司法改革基金會備份。
